---
title: "Porównanie algorytmów analizy skupień"
subtitle: "PDU 2018/19 - praca domowa nr 2"
author: "Konrad Komisarczyk"
output:
  pdf_document:
    fig_caption: yes
    fig_crop: no
    toc: true
header-includes: 
- \usepackage{graphicx}
- \usepackage{float}
- \usepackage{polski}
---


```{r setup, include = FALSE, cache = FALSE}
library(knitr)
opts_chunk$set(fig.path='figure/graphics-', 
               cache.path='cache/graphics-', 
               fig.align='center',
               external=TRUE,
               warning=FALSE,
               fig.pos="H"
)
a4width <- 8.3
a4height <- 11.7
  
library(dplyr)
library(stringi)

source("spectral.R")
source("summary.R")

options(stringsAsFactors = FALSE)
options(width = 100)

opts_chunk$set(echo=FALSE,
               warning=FALSE,
               fig.height = 3)
```

```{r loading_data, include = FALSE, cache = FALSE}
indexes <- read.csv(file.path("out", "indexes.csv"))
out_labels <- readRDS(file.path("out", "output_labels.rds"))
```

&nbsp;\newline
&nbsp;\newline
&nbsp;\newline
&nbsp;\newline
&nbsp;\newline
&nbsp;\newline
&nbsp;\newline
&nbsp;\newline
&nbsp;\newline


W pracy zbadam jakość 4 różnych grup algorytmów analizy skupień:

  * własnej implementacji algorytmu spektralnego (kod załączony w pliku `spectral.R`)
  * Algorytmu *Genie* z pakietu `genie`.
  * Metod hierarchicznych z bazowej funkcji `hclust`.
  * Metody k-średnich z funkcji `kmeans`.
  
Zbadam jakość poszczególnych metod w zależności od udostępnianych przez funkcję parametrów tuningujących, czy różnych wariantów metody.
Przyjrzę się wpływowi standaryzacji wejściowych danych za pomocą bazowej funkcji `scale` na jakość poszczególnych algorytmów.
Ponadto porównam między sobą średnie wyniki różnych grup metod i wyniki najlepszych spośród wariantów każdej metody.

Badania przeprowadzę na wszystkich dostarczonych zbiorach benchmarkowych i przygotowanych przeze mnie zbiorach danych poza `by_powiat.data`.

Jakość algorytmów będę oceniał na podstawie oceny podobieństwa generowanych przez nie podziałów zbioru do danych podziałów referencyjnych przy użyciu indeksu Fowlkesa-Mallowsa (za pomocą funkcji `clues::adjustedRand` z parametrem `randMethod = "FM"`) i skorygowanego indeksu Randa (funkcja `mclust::adjustedRandIndex`).

\newpage
# 1. Porównanie różnych wariantów poszczególnych algorytmów analizy skupień

## 1.1 Własna implementacja algorytmu spektralnego

Porównałem jakość algorytmu dla kilku kolejnych małych wartości parametru `M` (3-9), oraz kilku wiekszych (16, 20, 32, 44) oznaczającego liczbę krawędzi do najbliższych sąsiadów punktu uwzględnianych w grafie sąsiedztwa używanym w algorytmie. 

```{r, fig.height=2.8, fig.cap="Ocena średnich jakości wyników algorytmu spektralnego w zależności od parametu M. (Dla małych wartości parametru M.)"}
spectral_small_args <- indexes %>%
  filter(!(argument %in% c("12", "16", "20", "32", "44")))
spectral_big_args <- indexes %>%
  filter(argument %in% c("12", "16", "20", "32", "44"))
alg_arguments_means_barplot(spectral_small_args, "spectral")
```

```{r, fig.height=2.5, fig.cap="Ocena średnich jakości wyników algorytmu spektralnego w zależności od parametu M. (Dla większych wartości parametru M.)"}
alg_arguments_means_barplot(spectral_big_args, "spectral")
```

Spośród porównanych parametrów algorytm najlepsze wyniki osiąga dla parametru M = 8.

\newpage
### Wpływ standaryzacji

W przypadku algorytmu spektralnego standaryzacja danych wejściowych ma mały, ale, w przeciwieństwie do wszystkich pozostałych badanych algorytmów, czasami pozytywny wpływ na jakość podziału.

```{r, fig.cap="Średnia indeksów Randa dla własnej implementacji algorytmu spektralnego na nie standaryzowanych i standaryzowanych zbiorach, w zależności od wartości parametru M."}
alg_scaling_arguments_means_barplot(indexes, "spectral")
```

```{r, fig.cap="Średnia indeksów Fowlkesa-Mallowsa dla własnej implementacji algorytmu spektralnego na nie standaryzowanych i standaryzowanych zbiorach, w zależności od wartości parametru M."}
alg_scaling_arguments_means_barplot(indexes, "spectral", index = "AR")
```


\newpage
## 1.2 Algorytm *Genie* z pakietu `genie`

Zbadałem w jakość algorytmu w zależności od parametru `thresholdGini` (progu dla współczynnika Giniego). Współczynnik może przyjmować wartości rzeczywiste z przedziału `(0, 1]`. Domyślną wartością jest `0.3`.


```{r, fig.cap="Ocena średnich jakości wyników algorytmu Genie w zależności od parametu thresholdGini."}
alg_arguments_means_barplot(indexes, "genie")
```

Najlepsze wyniki algorytm osiąga w okolicach współczynnika równego `0.3` i gorsze im dalej od `0.3`. Oznacza to że jego domyślna wartość jest dobrze dobrana. 

\newpage
### Wpływ standaryzacji

Standaryzacja danych wejściowych ma nieistotnie negatywny wpływ na jakość algorytmu.

```{r, fig.cap="Średnia indeksów Randa dla algorytmu Genie na nie standaryzowanych i standaryzowanych zbiorach, w zależności od wartości parametru thresholdGini."}
alg_scaling_arguments_means_barplot(indexes, "genie")
```

```{r, fig.cap="Średnia indeksów Fowlkesa-Mallowsa dla algorytmu Genie na nie standaryzowanych i standaryzowanych zbiorach, w zależności od wartości parametru thresholdGini."}
alg_scaling_arguments_means_barplot(indexes, "genie", index = "AR")
```



\newpage
## 1.3 Algorytmy hierarchiczne z funkcji `hclust()`

Zbadałem jakość algorytmu w zależności od parametru `method`, czyli używanej przez algorytm metody aglomeracji. Zbadałem wszystkie udostępniane przez funkcję metody.

```{r, fig.cap="Ocena średnich jakości wyników poszczególnych algorytmów hierarchicznych z funkcji hclust."}
alg_arguments_means_barplot(indexes, "hclust", las = 2, mar = c(5, 3, 2, 2))
```

Różnice pomiędzy jakościami poszczególnych metod są niewielkie, ale najlepszą metodą okazuje się "ward.D", "ward.D2" jest niewiele słabsza. Najgorszą za to okazała się metoda "median".

\newpage
### Wpływ standaryzacji

Standaryzacja danych wejściowych także w przypadku tego algorytmu, dla wszystkich jego wariantów, ma bardzo mały negatywny wpływ na jego jakość.

```{r, fig.cap="Średnia indeksów Randa dla poszczególnych algorytmów z funkcji hclust na nie standaryzowanych i standaryzowanych zbiorach."}
alg_scaling_arguments_means_barplot(indexes, "hclust", 
                                    las = 2, mar = c(5, 3, 2, 2))
```

```{r, fig.cap="Średnia indeksów Fowlkesa-Mallowsa dla poszczególnych algorytmów z funkcji hclust na nie standaryzowanych i standaryzowanych zbiorach."}
alg_scaling_arguments_means_barplot(indexes, "hclust", index = "AR",
                                    las = 2, mar = c(5, 3, 2, 2))
```




\newpage
## 1.4 metoda k-średnich `kmeans()`

Zbadałem jakość metody w zależności od parametru `algorithm` udostępniającego 3 warianty.

```{r, fig.cap="Ocena średnich jakości wyników poszczególnych wariantów algorytmu k-średnich z funkcji kmeans."}
alg_arguments_means_barplot(indexes, "kmeans", las = 2, mar = c(7, 3, 2, 2))
```

Dla wszystkich algorytmów metoda osiąga bardzo bliskie wyniki.

\newpage
### Wpływ standaryzacji

Tutaj także standaryzacja okazuje się mieć niski, ale nieistotny negatywny wpływ na jakość metody dla wszystkich wariantów.

```{r, fig.width=5, fig.cap="Średnia indeksów Randa dla poszczególnych wariantów funkcji kmeans na nie standaryzowanych i standaryzowanych zbiorach."}
alg_scaling_arguments_means_barplot(indexes, "kmeans", las = 1)
```

```{r, fig.width=5, fig.cap="Średnia indeksów Fowlkesa-Mallowsa dla poszczególnych wariantów funkcji kmeans na nie standaryzowanych i standaryzowanych zbiorach."}
alg_scaling_arguments_means_barplot(indexes, "kmeans", las = 1, 
                                    index = "AR")
```


\newpage
# 2. Porównanie algorytmów

## 2.1. Porównanie uśrednionych wyników

```{r, fig.height=3, fig.cap="Porównanie średnich jakości wyników poszczególnych badanych metod."}
all_alg_mean_means_barplot(indexes)
```


Algorytm *Genie* wyraźnie wyróżnia się pozytywnie na tle pozostałych. Algorytm spektralny okazał się najsłabszy, słabszy nawet od wykorzystywanego przez niego algorytmu k-średnich.


\newpage
## 2.2. Porównanie wyników najlepszych wariantów

```{r, fig.height=3.6, fig.cap="Porównanie średnich jakości wyników najlepszych (o największej średniej z danego indeksu na wszystkich zbiorach) wariantów badanych metod."}
all_alg_best_means_barplot(indexes)
```

Dla każdej z metod ten sam spośród badanych wariantów okazał się najlepszym pod względem zarówno indeksu Fowlkesa-Mallowsa, jak i Randa. 
Słaby średni wynik algorytmu spektralnego w poprzednim porównaniu raczej nie wynika z doboru badanych parametrów M, ponieważ nawet dla dającego najlepsze wyniki parametru M = 8 nadal `spectral` otrzymuje najniższe indeksy.

